【裁判字號】    95,訴,665
【裁判日期】    950905
【裁判案由】    返還林地等
【裁判全文】
臺灣臺中地方法院民事判決               95年度訴字第665號
原      告  行政院農業委員會林務局東勢林區管理處
法定代理人  乙○○
訴訟代理人  宋永祥律師
複  代理人  蔡琇媛律師
            陳佩吟律師
訴訟代理人  丙○○
被      告  甲○○
訴訟代理人  張慶達律師
上列當事人間請求返還林地等事件，本院於民國95年 8月17日言
詞辯論終結，判決如下：
    主      文
被告應將坐落台中縣和平鄉大甲溪事業區第1林班地假9-1地號如
附圖編號Ａ所示面積 26平方公尺、編號Ｂ所示面積235平方公尺
之工寮、編號Ｅ所示面積 11平方公尺之雞舍、ａ-ｂ-ｃ-ｄ-ｅ-
ｆ-ｇ連線之單軌車道；同林班地假9-3地號如附圖編號Ｃ所示面
積35平方公尺之工寮、編號Ｄ之水塔、ｈ-ｉ-ｊ連線之單軌車道
均拆除，並將同林班地如附圖假 9-1地號所示面積11,047平方公
尺、假9-2地號所示面積3,745平方公尺、假9-3地號所示面積1,1
45平方公尺之土地返還原告。
前項之履行期間為六個月。
被告應給付原告新臺幣玖萬元及自民國九十五年二月二十日起至
交還第一項土地之日止，按年給付原告新臺幣壹萬捌仟元。
訴訟費用由被告負擔。
本判決於原告以新臺幣貳拾柒萬元供擔保後，得假執行。但被告
如以新臺幣捌拾壹萬元預供擔保後，得免為假執行。
    事實及理由
一、程序事項之說明：訴狀送達後，原告不得將原訴變更或追加
    他訴，但擴張或減縮應受判決事項之聲明者，不在此限，民
    事訴訟法第 255條第1項第3款定有明文。本件原告起訴時，
    依據不當得利之法律關係部分，聲明請求被告應自民國85年
    7月1日起至交還土地之日止，按年給付原告新臺幣（下同）
    64,000元。嗣於訴狀送達後，變更此部分之聲明為：被告應
    給付原告90,000元及自95年 2月20日起至交還土地之日止，
    按年給付原告18,000元。核其性質係為減縮應受判決事項之
    聲明，依前開規定，自屬適法。
二、原告起訴主張：坐落台中縣和平鄉大甲溪事業區第1林班假9
    -1地號、假9-2地號、假9-3地號等林地，屬國有土地，其管
    理機關為原告。被告於84年間與原告簽訂切結書，約定由被
    告在如附圖假9-1地號所示面積11,047平方公尺、假9-2地號
    所示面積3,745平方公尺、假 9-3地號所示面積1,145平方公
    尺之林地從事保育竹林，承諾保育期至85年 6月30日止，必
    要時得延長重新訂立切結書。被告並在假 9-1地號設置如附
    圖編號Ａ所示面積 26平方公尺、編號Ｂ所示面積235平方公
    尺之工寮、編號Ｅ所示面積 11平方公尺之雞舍、ａ-ｂ-ｃ-
    ｄ-ｅ-ｆ-ｇ連線之單軌車道；另在假9-3地號設置如附圖編
    號Ｃ所示面積35平方公尺之工寮、編號Ｄ之水塔、ｈ-ｉ-ｊ
    連線之單軌車道。依系爭切結書第 6條約定，保育成林之主
    副產物為政府所有，被告得專案申請繳納價金後承採之。惟
    被告竟未經申請並繳納價金即擅自採收果實，原告乃依該切
    結書第12條第 4款之規定，向被告終止該借用土地契約，並
    請求返還系爭土地。另系爭契約業於85年 6月30日屆期消滅
    ，被告當已無權占有系爭土地。爰依民法第 470條借用物返
    還請求權、同法第 767條所有物返還請求權、系爭切結書第
    12條第 4款等法律關係，請求被告將系爭土地之地上物清除
    ，並將該等土地返還原告。另被告未經專案申請繳納價金即
    行採收果實，且無權占有使用系爭土地，爰依不當得利之法
    律關係，請求被告給付起訴前 5年內至交還土地日止，每年
    依18,000元計算之不當得利等語。並聲明：(一)被告應將坐落
    台中縣和平鄉大甲溪事業區第1林班地假9-1地號如附圖編號
    Ａ所示面積 26平方公尺、編號Ｂ所示面積235平方公尺之工
    寮、編號Ｅ所示面積 11平方公尺之雞舍、ａ-ｂ-ｃ-ｄ-ｅ-
    ｆ-ｇ連線之單軌車道；同林班地假9-3地號如附圖編號Ｃ所
    示面積35平方公尺之工寮、編號Ｄ之水塔、ｈ-ｉ-ｊ連線之
    單軌車道均拆除，並將同林班地如附圖假 9-1地號所示面積
    11,047平方公尺、假9-2地號所示面積3,745平方公尺、假9-
    3地號所示面積1,145平方公尺之土地返還原告。(二)被告應給
    付原告90,000元及自95年 2月20日起至交還前項土地之日止
    ，按年給付原告18,000元。(三)願供擔保為假執行之宣告。
三、被告則以：系爭切結書僅就系爭林地栽植及保育竹林作規定
    ，並未規定被告於使用系爭土地後如何返還該地，且依系爭
    切結書第 6條規定，被告保育系爭林地，原告則收取保育成
    林主副產物之代價，自非無償將系爭林地交付被告使用，原
    告主張系爭切結書為土地使用借貸契約，並不可採。又被告
    之先父李天民為榮民，政府為永久安置榮民，允許其於系爭
    竹林保育區內栽種果樹，藉此維持家屬生計，被告繼承父親
    之權利，於系爭林地栽植果樹，並非無權占有，亦不因系爭
    切結書有效期間經過而改變榮民永久性有權占有之狀態，原
    告主張被告無權占有，亦不可採。另原告主張終止系爭契約
    ，亦非合法。至於原告主張金錢給付部分，被告同意按每年
    18,000元計付等語，資為抗辯。並聲明：(一)原告之訴駁回。
    (二)如受不利判決，願供擔保免為假執行。
四、下列事實為兩造所不爭執，並有承諾書、切結書為證，復經
    本院會同地政人員現場勘測屬實，製有勘驗筆錄及複丈成果
    圖可憑，自堪信為真實，本院採為判決之基礎。
  （一）坐落台中縣和平鄉大甲溪事業區第1林班假9-1地號、假
        9-2地號、假9-3地號等林地，屬國有土地，其管理機關
        為原告。
  （二）訴外人李天民即被告之先父於60年6月1日簽訂「林務局
        大甲林區管理處安置榮民竹林保育承諾書」，在系爭林
        地上進行保育竹林工作。
  （三）被告於84年11月20日簽立切結書，約定由被告於系爭林
        地上進行栽植梨樹、蘋果樹等保育工作，有效期間自84
        年11月20日起至85年 6月30日止，必要時得延長重新訂
        立切結書。系爭切結書第 6條約定，保育成林之主副產
        物為政府所有，被告得專案申請繳納價金後承採之〔1.
        竹林部分應繳價金：（總生產量×市價－生產費）×10
        ％。2.果樹部分（包括果實）應繳價金：（總生產量×
        市價－生產費）×12.5％〕。另第12條第 4款約定，保
        育人違反切結書規定事項者，應即終止其保育工作，並
        將保育地、切結書無條件交還東勢林區管理處。
  （四）被告在假 9-1地號設置如附圖編號Ａ所示面積26平方公
        尺、編號Ｂ所示面積 235平方公尺之工寮、編號Ｅ所示
        面積11平方公尺之雞舍、ａ-ｂ-ｃ-ｄ-ｅ-ｆ-ｇ連線之
        單軌車道；另在假 9-3地號設置如附圖編號Ｃ所示面積
        35平方公尺之工寮、編號Ｄ之水塔、ｈ-ｉ-ｊ連線之單
        軌車道。其餘土地上則種植梨樹約380棵、桃子約125棵
        、蜜蘋果約80棵、甜柿約40棵、李樹約40棵。
  （五）系爭切結書有效期間於85年 6月30日屆滿後，兩造未再
        延長契約期限。被告歷年來均未曾向原告專案申請繳納
        價金即行採收果實。
五、本件訴訟之爭點：
  （一）系爭切結書是否為土地使用借貸契約？
  （二）原告主張系爭切結書之契約關係業因85年 6月30日屆期
        而消滅，被告係無權占有系爭土地，是否有理由？
  （三）原告主張被告未經申請即擅自採收果實，違反系爭切結
        書第6條，並依該切結書第12條第4款之規定，向被告終
        止契約，有無理由？
六、得心證之理由：
  （一）稱使用借貸者，謂當事人一方以物交付他方，而約定他
        方於無償使用後返還其物之契約，民法第 464條定有明
        文。又稱租賃者，謂當事人約定，一方以物租與他方使
        用、收益，他方支付租金之契約，民法第421條第1項亦
        有明文。是使用借貸與租賃均係將物交付他人使用，其
        區別主要在於使用人是否支付代價予交付人。又當事人
        所支付者是否為租金？應以其支付是否為使用租賃物之
        對價而定，苟當事人合意以此等給付作為使用租賃物之
        對價，即應成立租賃關係，不以其名目為租金、給付數
        額確定，且與承租物之使用、收益相當為必要。本件原
        告將系爭林地交付被告使用，雖名為保育，且被告使用
        系爭林地種植竹木、果樹所生天然孳息之所有權仍歸屬
        原告，然原告既允許被告申請繳交（總生產量×市價－
        生產費）之一定比例之價金而採收，雖未名為租金，然
        其性質核屬被告使用系爭土地之對價，應認被告使用系
        爭土地並非無償，兩造間之契約應係租賃，而非使用借
        貸關係，亦不因被告從未申請繳納價金即行採收而異其
        契約之性質。是原告主張系爭切結書係土地使用借貸契
        約，尚無可採。
  （二）租賃期限屆滿後，承租人仍為租賃物之使用收益，而出
        租人不即表示反對之意思者，視為以不定期限繼續契約
        ，民法第 451條定有明文。本件系爭切結書約定之有效
        期間雖於85年 6月30日屆滿，惟該契約係租賃關係，業
        如前述，則被告於期限屆滿後，仍為系爭土地之使用收
        益，而原告未即表示反對之意思，依上開法律規定，該
        租賃之契約關係，應視為以不定期限繼續存在。是原告
        主張系爭切結書之契約關係業因85年 6月30日屆期而消
        滅，被告係無權占有系爭土地，亦非可採。
  （三）系爭切結書第 6條約定，保育成林之主副產物為政府所
        有，被告得專案申請繳納價金後承採之〔1.竹林部分應
        繳價金：（總生產量×市價－生產費）×10％。2.果樹
        部分（包括果實）應繳價金：（總生產量×市價－生產
        費）×12.5％〕。另第12條第 4款約定，保育人違反切
        結書規定事項者，應即終止其保育工作，並將保育地、
        切結書無條件交還東勢林區管理處。本件被告將系爭土
        地交由其母親種植果樹，每年自行採收銷售果實，所得
        約40萬元至50萬元不等，惟未曾向原告申請採收，亦未
        向原告繳交任何價金等情，業據被告及其母李許玉蘭陳
        明在卷甚詳。是原告主張被告未經申請即擅自採收果實
        ，違反系爭切結書第6條，於95年8月17日言詞辯論期日
        依該切結書第12條第 4款之規定，向被告終止契約，並
        請求返還系爭土地，即屬合法。又被告於其父李天民死
        亡後，與原告簽訂系爭切結書，則兩造有關系爭土地之
        權利、義務均應依該切結書之內容定之。是被告占有使
        用系爭土地之權利係根據該切結書，與李天民於60年 6
        月 1日簽訂「林務局大甲林區管理處安置榮民竹林保育
        承諾書」無涉，亦非繼承李天民之上開之權利。從而，
        被告主張其係基於繼承李天民之權利而有權使用系爭土
        地，核無可採。
  （四）所有人對於無權占有或侵奪其所有物者，得請求返還之
        。對於妨害其所有權者，得請求除去之。民法第 767條
        定有明文。本件兩造間就系爭林地之租賃關係既經原告
        合法終止，被告即係無權占有使用系爭林地，其在土地
        上所設置之工寮、水塔、雞舍及單軌車道等工作物，即
        屬妨害原告之所有權，則原告依所有物返還請求權之法
        律關係，請求被告將坐落台中縣和平鄉大甲溪事業區第
        1林班地假9-1地號如附圖編號Ａ所示面積26平方公尺、
        編號Ｂ所示面積 235平方公尺之工寮、編號Ｅ所示面積
        11平方公尺之雞舍、ａ-ｂ-ｃ-ｄ-ｅ-ｆ-ｇ連線之單軌
        車道；同林班地假 9-3地號如附果圖編號Ｃ所示面積35
        平方公尺之工寮、編號Ｄ之水塔、ｈ-ｉ-ｊ連線之單軌
        車道均拆除，並將同林班地如附圖假9-1地號所示面積1
        1,047平方公尺、假9-2地號所示面積 3,745平方公尺、
        假9-3地號所示面積1,145平方公尺之土地返還原告，即
        有理由，應予准許。
  （五）無法律上之原因而受利益，致他人受損害者，應返還其
        利益。雖有法律上之原因，而其後已不存在者，亦同。
        民法第 179條定有明文。又無權占有他人土地，可能獲
        得相當於租金之利益，為社會通常之觀念（最高法院61
        年台上字第1695號判例參照）。又不當得利之受領人，
        如依其利益之性質不能返還者，應償還其價額，民法第
        181條但書定有明文。系爭切結書第6條約定，保育成林
        之主副產物為政府所有，被告應專案申請繳納價金後，
        方得承採。惟被告未經申請並繳納價金即行採收果實銷
        售，自屬無法律上之原因而受利益，致原告受損害，依
        上開法律規定，被告自應返還其利益。本件兩造間就系
        爭林地之租賃關係既經原告於95年 8月17日合法終止，
        則被告自翌日即95年 8月18日起自係無權占有使用系爭
        林地，可獲得相當於租金之利益，然其所受之利益為占
        有，依其性質不能返還，故應償還其價額，即相當於租
        金之利益。查原告主張被告每年不當得利之金額為18,0
        00元，為被告所不爭執，則原告依不當得利之法律關係
        ，請求被告給付起訴前5年內之不當得利90,000元（180
        00×5＝90000）及自起訴日即95年 2月20日起至交還系
        爭土地日止，按年依18,000元計算之不當得利，即有理
        由，應予准許。
  （六）判決所命之給付，其性質非長期不能履行或斟酌被告之
        境況，兼顧原告之利益，法院得於判決內定相當之履行
        期間。民事訴訟法第396條第1項定有明文。查本件被告
        占有系爭土地種植梨子、蜜蘋果、桃子、李子、甜柿等
        果樹，當期作物收成通常係於今年冬季，本院斟酌被告
        在系爭土地上種植果樹為業多年，已投入相當之成本，
        當期之收益攸關其生計，而原告非以系爭土地之使用收
        益為業，惟收回系爭林地後，可實施造林，回復林地應
        有之水土保持功能等情，為求兩造權益之均等，爰定履
        行期間為六個月，以資兼顧。
七、兩造分別陳明願供擔保聲請宣告假執行或免為假執行，經核
    均無不合，爰各酌定相當擔保金額宣告之。
八、結論：原告之訴為有理由，依民事訴訟法第 78條、第396條
          、第390條第2項、第392條第2項，判決如主文。
中    華    民    國    95    年    9     月    5     日
                  民事第四庭    法  官  張恩賜
以上正本係照原本作成。
如對本判決上訴，須於判決送達後20日內向本院提出上訴狀（須
附繕本）。
中    華    民    國    95    年    9     月    5     日
                                書記官  童貴三


司法院資訊處製作；財團法人民間司法改革基金會備份。
